ACORDAO-COMPLETO-2557061

ACÓRDÃO 7526/2022 ATA 37/2022 - PRIMEIRA CÂMARA

VISTOS, relatados e discutidos estes autos que tratam de pedido de reexame interposto por Sônia Maria de Almeida Fenyes em face do Acórdão 1026/2022-TCU-Primeira Câmara, por meio do qual esta Corte de Contas considerou ilegal o ato de concessão de aposentadoria emitido em favor da recorrente;
ACORDAM os ministros do Tribunal de Contas da União, reunidos em Sessão da 1ª Câmara, ante as razões expostas pelo Relator e com fundamento nos arts. 33 e 48 da Lei 8.443/1992, em:
9.1. conhecer do presente pedido de reexame, para, no mérito, negar-lhe provimento;
9.2. encaminhar cópia desta deliberação à interessada e ao Senado Federal.

Pedido de reexame interposto em face de decisão que considerou ilegal o ato de concessão de aposentadoria emitido em favor do recorrente.

Primeira Câmara

Senado Federal.

3. Recorrente: Senado Federal.

13.1. Ministros presentes: Walton Alencar Rodrigues (Presidente), Benjamin Zymler, Vital do Rêgo (Relator) e Jorge Oliveira.
13.2. Ministros-Substitutos presentes: Augusto Sherman Cavalcanti e Weder de Oliveira.

ACORDAO-COMPLETO-2562762

Acórdão 1149/2023 - Primeira Câmara

VITAL DO RÊGO

Ministro-Substituto Augusto Sherman Cavalcanti.

Adoto como parte do relatório, com os devidos ajustes de forma, a instrução elaborada no âmbito da Secretaria de Recursos (peça 33) , com a qual se manifestou de acordo o corpo gerencial daquela unidade técnica especializada (peça 34) , a seguir transcrita:
INTRODUÇÃO
1.	Trata-se de pedido de reexame (peças 23 a 26) interposto pelo Senado Federal contra o Acórdão 1026/2022-TCU-Primeira Câmara (peça 18) , que teve como relator o Excelentíssimo Senhor Ministro-Substituto Augusto Sherman Cavalcanti.
1.1.	A deliberação recorrida apresenta o seguinte teor:
VISTOS, relatados e discutidos estes autos de aposentadoria concedida pelo Senado Federal.
ACORDAM os Ministros do Tribunal de Contas da União, reunidos em sessão da Primeira Câmara, diante das razões expostas pelo Relator, com fundamento no art. 71, inciso III, da Constituição Federal e nos arts. 1º, inciso V, 39, inciso II, e 45 da Lei 8.443/1992, em:
9.1. considerar ilegal o ato de aposentadoria da sra. Sonia Maria de Almeida Fenyes, recusando seu registro;
9.2. dispensar o ressarcimento das quantias indevidamente recebidas, em boa-fé, pela interessada, consoante o Enunciado 106 da Súmula de Jurisprudência deste Tribunal;
9.3. determinar ao Senado Federal que:
9.3.1. faça cessar, no prazo de 15 (quinze) dias, contado a partir da ciência desta deliberação, os pagamentos decorrentes do ato impugnado, em particular as parcelas referentes aos 2/10 de FC-6 incorporados em desacordo com a disciplina estabelecida no então vigente art. 3º da Lei 8.911/1994, sob pena de responsabilidade solidária da autoridade administrativa omissa, consoante disposto nos arts. 71, inciso IX, da Constituição Federal e 262 do Regimento Interno desta Corte;
9.3.2. corrija o valor das parcelas remanescentes associadas à incorporação de funções comissionadas nos rendimentos da interessada, expurgando os reajustes indevidamente promovidos após a edição da Lei 10.697/2003, a exemplo daqueles associados à Lei 13.302/2016;
9.3.3.  promova, na sequência, o destaque das parcelas excedentes de 2/10 de FC-6 e 2/10 de FC-4, vinculadas ao exercício das funções comissionadas posteriormente a 8/4/1998, e transforme-as em parcela compensatória a ser absorvida por quaisquer reajustes futuros, conforme decidido pelo Supremo Tribunal Federal no Recurso Extraordinário 638.115;
9.3.4. dê ciência desta deliberação à interessada, alertando-a de que o efeito suspensivo proveniente da interposição de eventuais recursos, caso não providos, não a exime da devolução dos valores indevidamente percebidos após a notificação;
9.3.5. envie a esta Corte de Contas, no prazo de 30 (trinta) dias, por cópia, comprovante de que a sra. Sonia Maria de Almeida Fenyes teve ciência desta deliberação;
9.4. esclarecer à unidade de origem, com supedâneo no art. 262, § 2º, do Regimento Interno, que a concessão considerada ilegal poderá prosperar mediante a emissão e o encaminhamento a este Tribunal de novo ato concessório, escoimado das irregularidades apontadas nestes autos.
 (destacamos e sublinhamos) 
HISTÓRICO 
2.	O ato de aposentadoria de Sonia Maria de Almeida Fenyes foi julgado ilegal, em face das seguintes ocorrências:
a) incorporação de "quintos" pelo exercício de funções comissionadas em período posterior à Lei 9.624/1998;
b) incorporação de funções comissionadas, ainda antes do advento da Lei 9.624/1998, em desacordo com a disciplina estabelecida no então vigente art. 3º da Lei 8.911/1994; e
c) reajustamento indevido, posteriormente à edição da Lei 10.697/2003, das frações de FC incorporadas pela interessada.
2.1. Cabe ressaltar que somente o reajustamento indevido foi abordado no pedido de reexame formulado pelo órgão de origem.
ADMISSIBILIDADE
3.	Reitera-se o exame de admissibilidade realizado pelo Sar/Serur (peça 27) , que opinou pelo conhecimento do recurso, nos termos do artigo 48 da Lei 8.443/1992, c/c os artigos 285 e 286, parágrafo único, do RI/TCU, suspendendo-se os efeitos dos subitens 9.3 e 9.3.2 do Acórdão 1026/2022-TCU-Primeira Câmara. O Excelentíssimo Senhor Ministro Vital do Rêgo, mediante despacho de peça 30, conheceu do pedido de reexame, nos moldes propostos pela Serur.
EXAME DE MÉRITO
4.	Delimitação
4.1. Constitui objeto do presente recurso definir se são regulares os reajustes dos valores das parcelas de quintos pelos índices previstos na Lei 13.302/2016, aplicada pelo Senado Federal como lei de revisão geral da remuneração dos servidores públicos federais.
5.	Dos reajustes dos valores das parcelas de quintos com aplicação dos índices previstos na Lei 13.302/2016
5.1. Aduz o Senado Federal a legalidade do reajustamento da VPNI, com base nos seguintes argumentos.
5.2. O ato de aposentadoria de Sonia Maria de Almeida Fenyes foi considerado ilegal, em razão de: a) incorporação de quintos/décimos após 8/4/1998, data de publicação e vigência da Lei 9.624/1998; b) incorporação de quintos em dissonância com o art. 3º, § 3º, da Lei 8.911/1994; c) reajustes indevidamente concedidos à parcela VPNI (quintos/décimos) após a edição da Lei 10.697/2003 (peça 23, p. 5) . 
5.3. Mediante o subitem 9.3.2 do acórdão vergastado, expediu-se determinação ao órgão de origem para expurgar os reajustes promovidos após a edição da Lei 10.697/2003, a exemplo daqueles associados à Lei 13.302/2016 (peça 23, p. 5-7) .
5.4. No caso da aposentada, o julgamento estende a interpretação de irregularidade também aos reajustes decorrentes das Leis 11.170/2005 e 12.779/2012, tornando-se necessária a compreensão da definição do termo "remuneração", a qual pode ser encontrada no art. 1º, inciso III, da Lei 8.852/1994, sendo que a vantagem do art. 62-A é justamente a VPNI, compreendida no conceito de remuneração. Portanto, depreende-se que o legislador incluiu a VPNI como objeto do reajuste previsto nas Leis 12.779/2012 e 13.302/2016, visto que compõe a remuneração dos servidores e que não houve uma exclusão expressa desta vantagem (peça 23, p. 7-8) .
5.5. O Supremo Tribunal Federal julgou improcedente a ADI 3.599-1/DF em face das Leis 11.169 e 11.170/2005, que alteraram a remuneração dos servidores da Câmara dos Deputados e do Senado Federal (peça 23, p. 8-11) .
5.6. A legalidade dos reajustes setoriais foi amplamente discutida pela Corte de Contas, no âmbito dos Acórdão 2888/2008-TCU-Plenáriolenário (Relator Ministro Valmir Campelo) , conferindo-se interpretação divergente à esposada no Acórdão 580/2022-TCU-Primeira Câmara, em situação análoga à do atual julgamento. Nos acórdãos anteriores, foi reconhecida a legitimidade do reajuste da VPNI quintos/décimos por leis que promoveram reajuste remuneratório setorial a servidores do Senado Federal (Lei 11.170/2005) , da Câmara dos Deputados (Lei 11.169/2005) e do Tribunal de Contas da União (Lei 11.383/2006) (peça 23, p. 11-15) . 
5.7. Outrossim, ao cumprir as mais recentes determinações da Corte de Contas, vislumbra-se a potencial ocorrência de distorções remuneratórias, a saber: i) entre a remuneração devida aos servidores da ativa (que teriam sua VPNI reajustada, em subordinação estrita à lei) e as aposentadorias com paridade (que não fariam jus ao mesmo reajuste, conforme defendido pelo Tribunal) ; ii) dentro do próprio grupo de inativos que recebem a VPNI, já que a interpretação restritiva não afeta todos os atos de aposentadoria e pensão julgados recentemente pelo Tribunal (peça 23, p. 16) .
5.8. Assim, pleiteia-se o reexame parcial do acórdão recorrido, no tocante ao seu subitem 9.3.2, de forma que seja mantida a jurisprudência constante nos Acórdão 2888/2008-TCU-Plenáriolenário e afirmada a legalidade da incidência dos reajustes previstos nas Leis 11.170/2005, 12.779/2012 e 13.302/2016 sobre as parcelas de VPNI que compõem a remuneração dos servidores (peça 23, p. 16) .
Análise
5.9. No que tange à definição de remuneração prevista na Lei 8.852/1994, é de se observar que se aplica, tão somente, ao regramento da referida norma, conforme se pode depreender do disposto em seu art. 1º: 
Art. 1º Para os efeitos desta Lei, a retribuição pecuniária devida na administração pública direta, indireta e fundacional de qualquer dos Poderes da União compreende:
 (...) 
III - como remuneração, a soma dos vencimentos com os adicionais de caráter individual e demais vantagens, nestas compreendidas as relativas à natureza ou ao local de trabalho e a prevista no art. 62 da Lei 8.112/1990, ou outra paga sob o mesmo fundamento, sendo excluídas:
 (...) 
5.10. Cumpre ressaltar que a Lei 8.852/1994 dispõe sobre a aplicação dos arts. 37, incisos XI e XII (teto remuneratório) , e 39, § 1º (fixação de padrões de vencimento) , da Constituição Federal, e dá outras providências, que não estão em reexame no presente recurso.
5.11. Quanto à alegação de que a vantagem do art. 62-A é justamente a VPNI, compreendida no conceito de remuneração, verifica-se que esse dispositivo foi incluído na Lei 8.112/1990 pela Medida Provisória 2.225/45/2001, transformando em VPNI os quintos incorporados pelos servidores, assim como estabelecendo, em seu parágrafo único, que a VPNI somente estará sujeita às revisões gerais de remuneração dos servidores públicos federais, na mesma linha do disciplinado no art. 15, § 1º, da Lei 9.527/1997.
5.12. A unidade técnica especializada observou que a Lei 13.302/2016, que reajustou a remuneração dos servidores do Senado Federal e disciplinou o pagamento de parcelas remuneratórias devidas a esses servidores, não se caracteriza como uma lei de revisão geral da remuneração dos servidores públicos federais, tal como foram as Leis 10.331/2001 e 10.697/2003 (peça 5, p. 3) .
5.13. A jurisprudência do Superior Tribunal de Justiça é no sentido de que os quintos incorporados até a edição da Lei 9.527/1997 devem ser atualizados de acordo com os critérios adotados para a revisão geral da remuneração dos servidores públicos federais (EDcl no AgInt no RECURSO ESPECIAL 1.516.357 - RS. Relator: Min. Mauro Campbell Marques, julgado em 21/6/2018) .
5.14. Assim, tem-se que o entendimento, adotado no julgamento de representação que levou à prolação do Acórdão 262/2011-TCU-Plenário, de relatoria do Ministro Valmir Campelo, encontra-se restrito ao exame se as Leis 11.169/2005, 11.170/2005 e 11.383/2006 concederam reajustes setoriais, com caráter de revisão geral, não cabendo sua extrapolação para balizar a aplicação de novos reajustamentos a incidir ou não sobre a VPNI.
5.15. Registra-se que, mesmo a Lei 11.784/2008, concessiva de reestruturações de inúmeros planos de cargos e carreiras de servidores públicos federais e de aumentos remuneratórios, inclusive de militares, não foi considerada como "lei de revisão geral de remuneração" pela Justiça Federal, in verbis (grifos acrescidos) :
ADMINISTRATIVO. SERVIDOR PÚBLICO. QUINTOS INCORPORADOS. REAJUSTE VPNI. INCORPORAÇÃO DA GRATIFICAÇÃO DE ESTÍMULO À DOCÊNCIA (GED) À VPNI. IMPOSSIBILIDADE. DIREITO À INCORPORAÇÃO DO REAJUSTE DE 3,17% SOBRE A VPNI. OBSERVADA A PRESCRIÇÃO QUINQUENAL.
 (...) 
3. Há posicionamento consolidado na jurisprudência pátria no sentido de que a desvinculação entre o valor das funções de confiança e cargos em comissão das parcelas de quintos e a transformação desta em VPNI não viola preceitos constitucionais, sendo legítima a alteração unilateral pela Administração, por intermédio de lei, desde que preservado o direito à irredutibilidade de vencimentos, previsto no art. 37, inciso V, da Constituição Federal de 1988. Assim, os aumentos dos valores dos cargos de direção ou das funções gratificadas, posteriores à incorporação dos quintos/décimos já transformados em vantagem pessoal, não podem repercutir sobre a remuneração ou proventos dos servidores.
4. No caso dos autos, o servidor já obteve os reajustes de 3,5% (três inteiros e cinco décimos por cento) e de 1% (um por cento) por força das Leis 10.331/2001 e 10.697/2003, faltando interesse de agir quanto a esse pedido. Por outro lado, a Lei 11.784/2008 não instituiu qualquer revisão geral da remuneração dos servidores públicos federais, mas, apenas, implementou nova estrutura remuneratória dos cargos integrantes da Carreira do Magistério Superior, fixando novos valores do vencimento básico, motivo pelo qual não gera direito ao reajuste da VPNI. (AC 0009474.24.2010.4.01.3801, Juiz Federal Ciro José de Andrade Arapiraca, TRF1 - Primeira Turma, e-DJF1 24/4/2019 PAG.) . 
5.16. Em consonância com o STF, o reajuste de remunerações e subsídios por lei específica tem por objeto a readequação da retribuição pecuniária devida pelo exercício de determinado cargo, ajustando-a à realidade das suas responsabilidades, atribuições e mercado de trabalho, enquanto que a revisão geral anual tem por escopo a mera recomposição do poder aquisitivo das remunerações e subsídios de todos os servidores públicos e agentes políticos de determinado ente federativo (STF, ADI 3.968/PR, Rel. Min. Luiz Fux, Tribunal Pleno, DJe 17/12/2019) .
5.17. No voto condutor do acórdão recorrido, observou-se que, "consulta às bases de dados da Corte de Contas revela que a administração do Senado reajustou indevidamente a vantagem nos últimos anos: em março de 2017, por exemplo, a vantagem correspondia a R$ 5.826,15; em março de 2021, a R$ 6.380,77, ou seja, um acréscimo superior a 9%, num período em que não houve reajuste geral do funcionalismo". Considerando que a mesma questão foi abordada no Acórdão 41/2021-TCU-Primeira Câmara, o Relator a quo transcreveu excertos do voto proferido pelo Ministro Vital do Rêgo, concluindo que idêntica providência devia também ser adotada para a inativa arrolada no presente processo (peça 19, p. 2-3) .
5.18. Nesse acórdão adotado como paradigma, foi expedida determinação com o seguinte teor:
9.2.3. ajuste o valor da parcela percebida a título de incorporação de quintos, nos proventos de (...) , para os patamares anteriores à vigência da Lei 13.302/2016;
5.19. Verifica-se que a determinação prolatada no presente processo foi redigida nos seguintes termos (peça 18) : 
9.3.2. corrija o valor das parcelas remanescentes associadas à incorporação de funções comissionadas nos rendimentos da interessada, expurgando os reajustes indevidamente promovidos após a edição da Lei 10.697/2003, a exemplo daqueles associados à Lei 13.302/2016;
5.20. Nesse contexto, opina-se pelo acolhimento parcial dos argumentos formulados pelo órgão de origem, de modo a dar ao subitem 9.3.2 do acórdão vergastado a mesma redação da determinação transcrita no item 5.18 desta instrução.
CONCLUSÃO
6. Da análise de mérito, conclui-se que são irregulares os reajustes dos valores das parcelas de quintos pagos pelo Senado Federal, mediante a aplicação dos índices previstos na Lei 13.302/2016, por não se tratar de lei de revisão geral da remuneração dos servidores públicos federais.
6.1. Destarte, opina-se pelo provimento parcial do presente recurso, de modo a alterar a redação do subitem 9.3.2 do acórdão recorrido.
PROPOSTA DE ENCAMINHAMENTO
7. Ante o exposto, submetem-se os autos à consideração superior, propondo-se, com fundamento no art. 48 da Lei 8.443/1992:
a) conhecer do recurso, para, no mérito, dar-lhe provimento parcial, para alterar o subitem 9.3.2 do Acórdão 1026/2022-TCU-Primeira Câmara (Relator Ministro-Substituto Augusto Sherman Cavalcanti) , passando a ter a seguinte redação:
9.3.2. ajuste o valor da parcela percebida a título de incorporação de quintos, nos proventos de Sonia Maria de Almeida Fenyes, para os patamares anteriores à vigência da Lei 13.302/2016;
b) informar ao recorrente e demais interessados do acórdão a ser proferido, destacando que o relatório e o voto que o fundamentam podem ser acessados por meio do endereço eletrônico www.tcu.gov.br/acordaos.
O Ministério Público junto ao TCU, representado nos autos pelo Procurador Dr. Rodrigo Medeiros de Lima, manifestou-se de acordo com a proposição da unidade técnica (peça 35) . 
	É o Relatório.

não há.

Procurador Rodrigo Medeiros de Lima.

ATUALIZAÇÃO IRREGULAR DE PARCELA DECORRENTE DA INCORPORAÇÃO DE QUINTOS. INCORPORAÇÃO DE QUINTOS, POR DECISÃO ADMINISTRATIVA, REFERENTE A FUNÇÕES COMISSIONADAS EXERCIDAS EM PERÍODOS POSTERIORES À VIGÊNCIA DA LEI 9.624/1998, EM DISSONÂNCIA COM A ATUAL JURISPRUDÊNCIA DO STF E DO TCU. ILEGALIDADE DO ATO. SUPERVENIÊNCIA DA MODULAÇÃO DE EFEITOS NA DECISÃO PROFERIDA NO RE 638.115/CE. CONVERSÃO DA RUBRICA DE QUINTOS, CONCEDIDA COM BASE NO EXERCÍCIO DE FUNÇÕES APÓS 8/4/1998, EM PARCELA COMPENSATÓRIA A SER ABSORVIDA POR QUAISQUER REAJUSTES E REESTRUTURAÇÕES DE CARREIRA SUPERVENIENTES, CASO A INCORPORAÇÃO NÃO TENHA SE FUNDAMENTADO EM DECISÃO JUDICIAL TRANSITADA EM JULGADO. PEDIDO DE REEXAME. ARGUMENTOS INSUFICIENTES PARA A ALTERAÇÃO DO ACÓRDÃO RECORRIDO. NEGATIVA DE PROVIMENTO.

APOSENTADORIA (APOS)

Secretaria de Recursos (Serur).

Aprecia-se pedido de reexame interposto pelo Senado Federal em face do Acórdão 1026/2022-TCU-Primeira Câmara, por meio do qual esta Corte de Contas considerou ilegal o ato de concessão de aposentadoria emitido em favor da Sra. Sonia Maria de Almeida Fenyes, em razão de: (i) incorporação de "quintos" pelo exercício de funções comissionadas em período posterior à Lei 9.624/1998; (ii) incorporação de funções comissionadas, ainda antes do advento da Lei 9.624/1998, em desacordo com a disciplina estabelecida no então vigente art. 3º da Lei 8.911/1994, e (iii)  concessão de reajustes à parcela de quintos em contrariedade ao disposto na Lei 9.527/1997, que determina que a correção de tais parcelas seja dada apenas por reajustes gerais.
No pedido de reexame interposto pelo Senado Federal (peça 23) , alega-se, em síntese, o que segue: 
 (i) consoante estabelecido no art. 1º, inciso III, da Lei 8.852/1994, o conceito de "remuneração" abrange as parcelas associadas aos quintos/décimos incorporados, ainda que transformados em vantagem pessoal nominalmente identificada (VPNI) . Nesse contexto, o reajuste conferido pelas Leis 12.779/2012 e 13.302/2016 deve incidir sobre as parcelas daqueles servidores que recebem VPNI";
 (ii) o TCU, por meio dos Acórdãos 2.888/2008 e 262/2011, ambos do Plenário, reconheceu que "a VPNI [dos quintos] sofre reajustes setoriais, com caráter de revisão geral";
Em conclusão, o Senado Federal requer:
o reexame parcial do referido Acórdão, no tocante ao seu item 9.3.2, de forma que seja mantida a jurisprudência constante nos Acórdão 2888/2008-TCU-Plenáriolenário e afirmada a legalidade da incidência dos reajustes previstos nas Leis nº 11.170/2005, 12.779/2012 e 13.302/2016 sobre as parcelas de VPNI que compõem a remuneração dos servidores. 
A Secretaria de Recursos (Serur) , em seu parecer, propõe que o apelo interposto seja conhecido, para no mérito, dar a ele provimento parcial, de forma que o item 9.3.2 da deliberação recorrida passe a ter a seguinte redação:
9.3.2. ajuste o valor da parcela percebida a título de incorporação de quintos, nos proventos de Sonia Maria de Almeida Fenyes, para os patamares anteriores à vigência da Lei 13.302/2016;
O Ministério Público junto ao Tribunal (MPTCU) , em sua manifestação regimental, ratificou as conclusões formuladas pela Serur.
II
Reforço o entendimento já externado no despacho de peça 30 no sentido de que o recurso em epígrafe seja conhecido, uma vez preenchidos os requisitos de admissão que regem a espécie. 
No tocante à análise de mérito do apelo, registro minha concordância integral com os argumentos formulados pela unidade técnica, aquiescida pela manifestação do MPTCU, mas discordo da proposta de encaminhamento oferecida, por considerar inadequada a alteração de redação sugerida ao subitem 9.3.2 do acórdão recorrido. Assim, nego provimento ao recurso em exame, pelos motivos a seguir aduzidos.
Sobre o reajuste concedido às parcelas incorporadas (VPNI) , destaco que esta Corte de Contas, no voto condutor do Acórdão 3045/2022-TCU-Primeira Câmara, da Relatoria do Min. Benjamin Zymler, já analisou a questão com o detalhamento necessário, razão pela qual transcrevo os principais excertos, os quais adoto como razões de decidir: 
 (...) 
12. Com relação ao reajustamento das parcelas incorporadas, hoje transformadas em VPNI, transcrevo, adiante, os principais dispositivos de regência (destaques acrescentados) :
Lei 8.112/1990
"Art. 41.  Remuneração é o vencimento do cargo efetivo, acrescido das vantagens pecuniárias permanentes estabelecidas em lei.
............................................................................................................................................
Art. 62-A. Fica transformada em Vantagem Pessoal Nominalmente Identificada - VPNI a incorporação da retribuição pelo exercício de função de direção, chefia ou assessoramento, cargo de provimento em comissão ou de Natureza Especial a que se referem os arts. 3º e 10 da Lei no 8.911, de 11 de julho de 1994, e o art. 3o da Lei no 9.624, de 2 de abril de 1998.
Parágrafo único.  A VPNI de que trata o caput deste artigo somente estará sujeita às revisões gerais de remuneração dos servidores públicos federais."
Constituição Federal
"Art. 37. A administração pública direta e indireta de qualquer dos Poderes da União, dos Estados, do Distrito Federal e dos Municípios obedecerá aos princípios de legalidade, impessoalidade, moralidade, publicidade e eficiência e, também, ao seguinte:
............................................................................................................................................
X - a remuneração dos servidores públicos e o subsídio de que trata o § 4º do art. 39 somente poderão ser fixados ou alterados por lei específica, observada a iniciativa privativa em cada caso, assegurada revisão geral anual, sempre na mesma data e sem distinção de índices".
Lei 10.331/2001
"Art. 1º As remunerações e os subsídios dos servidores públicos dos Poderes Executivo, Legislativo e Judiciário da União, das autarquias e fundações públicas federais, serão revistos, na forma do inciso X do art. 37 da Constituição, no mês de janeiro, sem distinção de índices, extensivos aos proventos da inatividade e às pensões."
13.	 Pois bem, é fora de dúvida que, na dicção do art. 41 da Lei 8.112/1990, a VPNI alusiva aos antigos "quintos/décimos" de funções comissionadas constitui "vantagem pecuniária permanente estabelecida em lei" e, dessa forma, integra o conceito de "remuneração".
14.	 Sem embargo, o mesmo estatuto que define o termo distingue a parcela e fixa as balizas para o seu reajustamento: exclusivamente mediante revisões gerais de remuneração dos servidores públicos (parágrafo único do art. 62-A) .
15.	 Aqui, a aplicação do princípio da especialidade já resolve a aparente antinomia discutida nos autos: a norma que disciplina, em específico, o reajustamento da VPNI ao longo do tempo (Lei 8.112/1990) prevalece sobre a norma que dispõe, em caráter pontual e genérico, sobre o reajuste da remuneração dos servidores da Câmara dos Deputados (Lei 13.323/2016) .
16. Mas, para além disso, o fato é que a Lei 8.112/1990, estatuto jurídico do funcionalismo federal, norma de iniciativa privativa do Presidente da República, não poderia ter seus efeitos mitigados por norma de iniciativa do Poder Legislativo, caso da Lei 13.323/2016.
17.	 Assim, tratando-se os "quintos/décimos" de vantagem de natureza tipicamente estatutária, há de prevalecer, na espécie, seja pela observância do princípio da especialidade, seja pela prerrogativa constitucionalmente atribuída ao Chefe do Poder Executivo para a propositura de leis que disponham sobre o regime jurídico do funcionalismo, a disciplina estabelecida no art. 62-A, parágrafo único, da Lei 8.112/1990.
18.	 Posto isso, de outra parte, não há como dissociar a expressão "revisão geral de remuneração dos servidores públicos federais", fixada no estatuto, da "revisão geral anual [da remuneração dos servidores públicos]" estabelecida na Constituição. Esta, a propósito, também de iniciativa privativa do Presidente da República, é feita "sem distinção de índices", característica que igualmente desqualificaria, como tal, o reajuste previsto na Lei 13.323/2016, concedido apenas aos servidores da Câmara.
19.	 Por fim, lembro que a distinção entre "reajuste de remunerações e subsídios por lei específica" (ou "reajuste setorial", como denomina o recorrente) , caso da Lei 13.323/2016, e "revisão geral de remunerações e subsídios", caso, por exemplo, da Lei 10.697/2003, foi exposta com meridiana clareza pela Suprema Corte no julgamento da ADI 3.968, cuja ementa, por seu didatismo, peço licença para transcrever parcialmente (ênfase acrescentada) :
"AÇÃO DIRETA DE INCONSTITUCIONALIDADE. ARTIGOS 2º, 5º E 9º, PARTE FINAL, DA LEI 15.512/2007 DO ESTADO DO PARANÁ. CONCESSÃO, A PAR DE ÍNDICE GERAL DE CORREÇÃO SALARIAL PARA TODAS AS CARREIRAS ESTATUTÁRIAS DO PODER EXECUTIVO, DE ÍNDICE COMPLEMENTAR VARIÁVEL, CONSIDERADA A INCIDÊNCIA DO IPCA DESDE A DATA DA CONSOLIDAÇÃO DOS PLANOS DE CARREIRA OU DE REESTRUTURAÇÃO DAS TABELAS DE VENCIMENTOS. VALIDADE. POSSIBILIDADE DE DESCONTO DOS REAJUSTES SETORIAIS POR OCASIÃO DA REVISÃO GERAL DA REMUNERAÇÃO DOS SERVIDORES. EXAURIMENTO DA EFICÁCIA DOS ARTIGOS 5º E 9º, PARTE FINAL, DA LEI 15.512/2007 DO ESTADO DO PARANÁ. PREJUDICIALIDADE. AÇÃO PARCIALMENTE CONHECIDA E, NA PARTE CONHECIDA, JULGADO IMPROCEDENTE O PEDIDO. 
1. A revisão geral anual da remuneração e subsídios dos servidores públicos e agentes políticos, cuja iniciativa legislativa é do chefe do Poder Executivo de cada ente federativo (artigo 61, § 1º, II, a, da Constituição Federal) , deve se dar na mesma data para todos e sem distinção de índices (artigo 37, X, da Constituição Federal) . 
2. O reajuste de remunerações e subsídios por lei específica tem por objeto a readequação da retribuição pecuniária devida pelo exercício de determinado cargo, ajustando-a à realidade das suas responsabilidades, atribuições e mercado de trabalho, enquanto que a revisão geral anual tem por escopo a mera recomposição do poder aquisitivo das remunerações e subsídios de todos os servidores públicos e agentes políticos de determinado ente federativo. 
3. A revisão geral anual sem distinção de índices não impede que determinadas categorias recebam efetivamente revisão diferenciada de outras, caso essa diferenciação reflita reajustes anteriores, de forma a evitar o desvirtuamento dos reajustes setoriais e a necessidade de redução do índice de revisão, em prejuízo das categorias funcionais que não tiveram qualquer aumento salarial. Precedente: ADI 2.726, Rel. Min. Maurício Corrêa, Plenário, DJ de 29/8/2003" (Tribunal Pleno; relator Min. Luiz Fux; julgada em 29/11/2019) .
Portanto, na mesma linha do que restou decido no Acórdão 3045/2022-TCU-Primeira Câmara, entendo que a norma que disciplina o reajustamento da VPNI ao longo do tempo é a Lei 8.112/1990, sendo que o referido comando prevalece sobre a norma que dispõe, em caráter pontual e genérico, sobre o reajuste da remuneração dos servidores do Senado Federal (Lei 13.323/2016, entre outras) . Nesse contexto, vale dizer que nem todos os servidores do Senado Federal percebem a VPNI decorrente de incorporação de quintos, sendo certo que, por essa razão, essa parcela especial e peculiar a que fazem jus alguns servidores, está regulada pelo regramento disposto na Lei 8.112/1990. 
De outro lado, caso o entendimento sustentado pela recorrente fosse implementado, a consequência lógica seria que todos os servidores, de todos os poderes da União, detentores de VPNI de quintos, teriam essas parcelas reajustadas de forma completamente aleatória, a depender dos reajustes concedidos às carreiras específicas a que pertencem, entendimento esse que não se coaduna com o comando previsto no art. 37, inciso X, da CF/1988 e com a regra prevista no art. 62-A, parágrafo único, da Lei 8.112/1990.
	Ante o exposto, voto para que seja adotada a minuta de acórdão que ora trago ao exame deste Colegiado.
TCU, Sala das Sessões, em 18 de outubro de 2022.
Ministro VITAL DO RÊGO 
Relator